【裁判字號】    96,訴,132
【裁判日期】    971231
【裁判案由】    土地所有權移轉登記
【裁判全文】
臺灣基隆地方法院民事判決               96年度訴字第132號
原      告  金珠倉儲股份有限公司
法定代理人  乙○○○
原      告  甲○○
共      同
訴訟代理人  張美慧律師
被      告  己○○
訴訟代理人  楊延壽律師
上列當事人間請求土地所有權移轉登記事件，本院於中華民國97
年12月11日言詞辯論終結，判決如下：
    主  文
原告之訴駁回。
訴訟費用由原告負擔。
    事實及理由
一、原告起訴主張：
  (一)原告甲○○於民國（下同）81年間為取得其所投資事業即原
    告金珠倉儲股份有限公司（下稱金珠公司）經營事業所需之
    土地，與訴外人庚○○等17人訂立買賣契約，購買坐落台北
    縣瑞芳鎮○○○段魚坑小段246、246之1至4地號土地應有
    部分5/6。其中第246地號土地（下稱系爭土地）因係旱地，
    屬土地法所稱之農地，因當時土地法第30條第1項規定，私
    有農地所有權之移轉，其承受人以能自耕者為限，而原告甲○○斯時雖為現耕農民，然因系爭土地與原告甲○○之住所
    不在同一縣市，以致無法取得自耕能力證明書，遂與身為賣
    方之一之被告合意，將系爭土地之持分登記為被告所有。81
    年9月9日，原告金珠公司復向訴外人辛○○購買坐落台北縣
    瑞芳鎮○○○段魚坑小段246、246之1至4地號土地、應有
    部分1/6，亦因當時法令之限制，而與被告成立合意，將其
    中系爭246地號土地之應有分登記為被告所有。而系爭土地
    自買賣迄今，均由原告金珠公司與原告甲○○管理、使用。
    嗣89年1月26日土地法第30條經刪除，私有農地所有權之移
    轉，承受人已不需具備自耕農身分，是原告等乃分別發函予
    被告，請求被告將系爭土地之所有權移轉登記予原告等，然
    被告均置之不理，為此提起
    本件訴訟。
  (二)本件原告等基於信賴關係，借用被告之名義為不動產登記，
    核其性質，應為「借名契約」，即由原告等出資買受系爭土
    地，以買賣為原因移轉登記予被告名下，而管理、使用、處
    分權仍屬於原告等之無名契約，原告等方為系爭土地之真正
    所有權人；又此種無名契約業經最高法院承認其合法性，並
    明文闡釋：借名契約為著重在當事人間之信任關係之無名契
    約，登記名義人有為真正所有權人處理事務之本旨，其契約
    並無不法，應屬合法有效之契約，性質上應屬於借名登記契
    約，與委任契約類同，應類推適用委任關係終止、消滅之規
    定（最高法院95年台上字第260號、95年度台上字第1037號
    判決要旨參照）。是本件原告等於土地法第30條規定刪除後
    ，已得合法登記為系爭土地之所有權人，是除原告甲○○已
    於95年3月19日發函終止借名契約外，原告金珠公司並以本
    起訴狀繕本之送達為終止二造間借名契約之意思表示，契約
    終止後，原告等爰類推適用民法第541條第1項之規定，請求
    被告將系爭土地應有部分5/6返還與原告甲○○、將系爭土
    地應有部分1/6返還予原告金珠公司。
  (三)對被告答辯所為陳述略以：
  1.本件被告否認與原告間有借名契約存在，並要求原告等就借
    名契約之存在負舉證責任；惟原告等業已提出分別與訴外人
    庚○○等17人、辛○○所簽訂之買賣契約書，相關買賣價金
    亦均由原告金珠公司支付，原告等與被告己○○間復無贈與
    契約存在，則系爭土地登記於被告名下，依據常理推斷，應
    係兩造間應有借名契約存在，被告主張其與原告等間並無借
    名契約、卻受有土地之所有權登記此一變態事實，依據證據
    法則，理應由其負舉證責任。
  2.又債權債務之主體，以締結契約之當事人為準（最高法院17
    年上字第906號判例參照）。是與訴外人庚○○等17人訂立
    買賣契約者，既為原告甲○○，則不論原告甲○○之資金來
    源為何，買賣契約當事人均應為原告甲○○與訴外人庚○○
    等，而非原告金珠公司。再者，被告辯稱原告甲○○僅係代
    理金珠公司與地主洽定契約而已，惟代理權之授與應向代理
    人或向代理人對之為代理行為之第三人以意思表示為之，本
    件原告金珠公司並未向訴外人庚○○等17人表示授權原告甲○○與渠等簽訂買賣契約，而訴外人庚○○等人復未主張渠
    等明知或可得而知原告甲○○係代理原告金珠公司購買土地
    ，被告自無僭越訴外人庚○○等17人而主張原告甲○○係隱
    名代理金珠公司購買系爭土地之餘地。
  3.被告另辯稱原告甲○○出面向其胞妹戊○○借款新臺幣（下
    同）200萬元，為求保障，乃要求將買受之土地擇一登記於
    戊○○名下，以供擔保云云；惟被告所指借款乙事，根本係
    子虛烏有，其理應就原告甲○○向訴外人戊○○借款200萬
    元、及金珠公司同意將系爭土地登記於訴外人戊○○名下等
    情，提出相關證據，以實其說，要無空言主張之餘地。且依
    據被告之主張，向訴外人戊○○商借款項者係原告甲○○，
    即公司股東個人，則股東與公司為二獨立之人格，焉得以公
    司之土地為股東個人之債務提供擔保？且倘原告甲○○確有
    積欠訴外人戊○○款項，始將系爭土地登記於訴外人戊○○
    名下，以供擔保，被告何以肯於86年10月3日以系爭土地設
    定抵押權250萬元予彰化商業銀行，以擔保被告金珠公司之
    借款債務？而被告所舉證人戊○○、丙○○，目前正因涉嫌
    業務侵占，經原告等向基隆地方法院檢察署提出告訴在案（
    96年度交查字第132號），是其證言之可信度，更待商榷。
    又被告本身為與原告甲○○訂立買賣契約之出賣人之ㄧ，依
    照常理，大可由原告甲○○與被告直接訂立借名契約，訴外
    人戊○○充其量只是居間或原告甲○○（或被告）之代理人
    ，殊無輾轉由訴外人戊○○向被告借名後，再提供予原告等
    登記之理由與必要。
  4.證人戊○○固到庭證稱：「我們都是金珠公司的合夥人，我
    們要買一塊地，但沒有資金，所以金珠公司希望我能出資，
    我就在87年3月出資200萬元存入公司帳戶，……有約定如果
    200萬還我，我再把土地移轉登記給金珠公司。」等語，然
    證人戊○○既表示200萬係出資，倘為出資，即為對原告金
    珠公司之投資，而非借貸。而證人丙○○雖表示原告金珠公
    司向證人戊○○借款200萬元，然揆諸原告金珠公司81年3月
    間之活存帳戶往來資料，並未有戊○○匯入200萬元之紀錄
    ，而查閱證人戊○○所親自製作之金珠公司81年間之帳冊，
    81年3月間僅有一筆200萬元，然其用途係為投資訴外人陳守
    忠位於基隆市安樂區之不動產開發案，此除有陳守忠與其他
    投資者之契約書與陳某簽發之保證票據足稽外，由訴外人陳
    守忠簽發之保證書，亦可證明證人戊○○確有以其夫陳建智
    名義參與該項投資；是證人戊○○縱有匯款200萬元，亦係
    為其個人投資訴外人陳守忠之土地開發案，並非借款予原告
    金珠公司。退萬步言，縱原告金珠公司有向證人戊○○借款
    ，則債務人亦應為原告金珠公司，證人戊○○實無拒絕返還
    原告甲○○所購買之系爭土地持分，以擔保原告金珠公司對
    其債務履行之理。
  5.證人丁○○代書雖證稱系爭246地號土地所有權移轉登記辦
    妥後之權狀係交付與證人戊○○，而證人戊○○與丙○○則
    表示借款當時有約定如果200萬元還證人戊○○，戊○○再
    把土地移轉給原告金珠公司；然參照證人戊○○親自製作之
    原告金珠公司帳冊，原告金珠公司81年購買系爭土地總共花
    費5,965,333元，證人戊○○並將系爭土地登錄至原告金珠
    公司之資產負債與損益表，並由原告金珠公司保管系爭土地
    之所有權狀，倘如證人戊○○與丙○○所述，原告金珠公司
    既未還款，系爭土地尚為戊○○或被告所有，焉可能登錄至
    原告金珠公司之資產負債與損益表下？是證人戊○○、丙○○所述顯非事實，而無足採。
  (四)聲明：1.被告應將坐落台北縣瑞芳鎮○○○段魚坑小段第
    246地號土地，權利範圍1/6之所有權，移轉登記予原告金珠
    公司；2.被告應將坐落台北縣瑞芳鎮○○○段魚坑小段第
    246地號土地，權利範圍5/6之所有權，移轉登記予原告甲○○。
二、被告則聲明請求駁回原告之訴，並答辯略以：
  (一)本件原告二人均主張與被告間有借名登記之契約關係存在，
    惟就該有利於原告二人之事實，依民事訴訟法第277條之規
    定，應由原告負舉證責任，被告否認與原告二人間有任何借
    名契約關係存在；而觀諸原告所提證物所載並未就其所主張
    之借名契約，為任何舉證，僅以原告與他人簽立之土地買賣
    契約書，及系爭土地地目係農業用地，而目前系爭土地登記
    於被告名下，即主張二造間有借名契約，顯乏所據。
  (二)本件被告為系爭土地所有權人之緣由如下：
  1.系爭土地及同地段246-1、246-2、246-3、246-4地號土地原
    確為原告金珠公司欲購買作為構築倉儲設備之用，而另一原
    告甲○○僅係代理金珠公司與地主洽訂契約而已，事實上購
    地資金既非由甲○○所支付，且由上開246-1等地號土地所
    有權均登記於原告金珠公司名下，益可徵原告甲○○僅係出
    面洽訂合約之人。又據證人即原告金珠公司之股東丙○○到
    庭證稱：「（問：為何第一份契約書買主是記載甲○○？）
    當初談土地是甲○○出去談，簽契約回來後，我看到契約書
    有問他說，為何是用他的名字簽立契約，他說因為他沒有帶
    公司印章，所以才先用他的名字簽立系爭契約，但是還是移
    轉過戶給金珠公司，而且後來第二次所簽的合約就是用金珠
    公司了。」徵諸系爭246之1、2、3、4、5等地號土地，均係
    於81年6月12日先移轉所有權應有部分5/6予原告金珠公司，
    再於81年10月移轉另所有權應有部分1/6，而並無移轉任何
    應有部分予原告甲○○，可證系爭土地原承購人為金珠公司
    ，甲○○只是代理金珠公司出面，於第一次簽約時漏帶公司
    印章，而逕以個人名義與賣方簽訂合約，惟事實上之權利義
    務應歸屬於金珠公司，原告甲○○逕為依該合約主張移轉系
    爭土地所有權應有部分5/6，自無理由。
  2.而原告公司雖欲購地建築倉儲設備，惟因資金不足，乃由大
    股東甲○○出面向被告之胞妹戊○○借款200萬元，戊○○
    因亦身為原告金珠公司之股東，經甲○○多次央求後不好拒
    絕，只好應允出借，為求保障，乃要求將買受之土地擇一登
    記於戊○○名下，以供借款之擔保，而經核算結果，第246
    地號土地面積730平方公尺（相當於221坪），以每坪議定之
    單價8,500元計算，與借貸金額200萬元最為接近，乃選定將
    246地號土地登記予戊○○名下，以供擔保，惟嗣後發現系
    爭土地為農地，須有自耕農身分始得承受，戊○○乃與被告
    商議，借用被告名義而登記為系爭土地之所有權人，此亦據
    證人即被告之妹妹戊○○到庭證稱：「（問：系爭土第246
    號、246-1到-4號土地買賣狀況到底如何？）我們都是金珠
    公司的合夥人，我們要買一塊地，但沒有資金，所以金珠公
    司希望我能出資，我就在87年3月出資200萬元存入公司帳戶
    ，並約定系爭土地中擇一塊土地登記在我名下，因為我不是
    自耕農，所以才登記在被告名下……有約定說如果兩百萬還
    我，我再把土地移轉登記給金珠。」、「（問：之後金珠公
    司有無還你錢？）沒有。」等語，另證人丙○○亦證稱：「
    當初兩百萬商議後由戊○○先借……我們再用買來的土地依
    價錢選擇一塊土地給戊○○擔保。」、「（問：是否知悉
    246地號土地為何移轉過戶給被告，過程究係如何？）本來
    土地是要過戶給戊○○，……因為是農地，要有自耕農身分
    ，當時戊○○說他自己會想辦法，他就去找他能信任的人，
    也就是被告。」、「（問：金珠公司之後是否有還戊○○兩
    百萬元？）兩百萬元都沒有還。」等語，原告金珠公司確係
    向訴外人戊○○借款而約定將系爭土地登記予其名下，被告
    則係受戊○○之託而出借名義登記為系爭土地之所有權人，
    申言之，被告與原告二人間並無任何之借名登記關係，原告
    金珠公司僅得於還款後再請求移轉登記，惟迄今仍未還款，
    原告遽而請求移轉所有權，顯乏所據。
  (三)另據原告所聲請傳喚之證人丁○○代書，並無法為原告所主
    張借名登記與被告之證明，且依其所述，系爭土地所有權移
    轉辦妥後之權狀乃交給訴外人戊○○，此亦可徵系爭土地所
    有權之登記緣由確如證人戊○○所述，原應登記於其名下，
    因無自耕農身分，始借用被告之名義登記，故登記完成之權
    狀乃交予戊○○，而非金珠公司。
  (四)原告另主張訴外人戊○○、丙○○與原告金珠公司間另有訴
    訟糾紛，故所言有偏頗之虞，惟原告就上開二人所提偽造有
    價證券等罪之告訴，業經台灣基隆地方法院檢察署為不起訴
    處分，此有台灣基隆地方法院檢察署96年度偵字第4201號不
    起訴處分書可稽，顯見原告之告訴並無理由，尚欲藉以引為
    質疑證人證詞之理由，殊無可採。
三、經查，本件原告等主張原告甲○○、原告金珠公司分別與訴
    外人庚○○等17人簽訂買賣契約，購買系爭土地所有權應有
    部分5/6、1/6，而系爭土地為農地等事實，業據其提出與其
    所述相符之不動產買賣契約書、土地登記第二類謄本等件為
    證，並為被告所不爭執，自堪信為真實。
四、按當事人主張有利於己之事實者，就其事實有舉證之責任，
    民事訴訟法第277條前段定有明文。又按民事訴訟如係由原
    告主張權利者，應先由原告負舉證之責，若原告先不能舉證
    ，以證實自己主張之事實為真實，則被告就其抗辯事實即令
    不能舉證，或其所舉證據尚有疵累，亦應駁回原告之請求 (
    最高法院17年上字第917號判例意旨參照）。原告雖又主張
    與被告間有借名登記契約之法律關係，惟為被告否認，揆諸
    前揭規定，自應由原告就此有利於己之事實，負舉證責任，
    若其先不能舉證證明其主張為真實，則縱被告就其所辯興建
    系爭倉庫之事實不能舉證，亦無從准許原告之請求。經查，
    原告至本院言詞辯論終結時止，均未舉證證明原告等與被告
    間確有借名登記契約存在之事實，至原告雖主張系爭買賣價
    金均由原告金珠公司支付，兩造間復無贈與契約存在，則被
    告應就其與原告等間並無借名契約、卻受有土地之所有權登
    記此一變態事實，負舉證責任，且原告並未向證人即被告之
    妹戊○○借款並將系爭土地應有部分登記被告所有以供擔保
    ，證人戊○○及證人即原告金珠公司之股東丙○○證言不實
    在云云。惟登記為土地所有權人之原因，非僅贈與或借名契
    約，原告既主張兩造間有借名契約存在，自應就此事實先負
    舉證責任，揆諸前揭說明，若其不能證明借名契約之存在，
    縱被告所舉證人戊○○及丙○○之證言與事實不符，或被告
    不能證明兩造間之除借名契約外之法律關係，原告主張兩造
    間存在借名契約，亦非有理由。且證人即土地代書丁○○復
    到庭證稱：「（問：關於本件金珠公司、甲○○向庚○○購
    買土地是否是你辦理？）是的，所有權移轉登記也是我去辦
    的。」、「（問：246號土地是農地你是否知道？）我知道
    ，一般像這種情形，就是要去找自耕農辦理登記……。」、
    「（問：當時246號土地為何會登記在己○○名下你是否知
    道？）我不知道。當時簽約時，甲○○有在場。」等語（見
    本院97年7月14日言詞辯論筆錄），證人丁○○既係土地代
    書，不僅不知兩造間有借名契約之存在，且以其從事土地代
    書工作之專業，當知悉於此購買土地之人與自耕農間無親屬
    關係其他特定信賴基礎之情形下，簽立借名登記契約之重要
    性，本件竟未有任何書面借名登記契約之簽立，實與常理相
    違，益徵原告等主張其等間與被告有借名登記契約之法律關
    係云云，並非有理。
五、綜上所述，原告既無法舉證證明兩造間存借名登記契約之事
    實，縱被告所舉證人戊○○、丙○○證稱戊○○借款予原告
    金珠公司200萬元以購買土地等情尚有疵累，揆諸首揭判例
    要旨，原告主張因借名登記契約之法律關係而得請求被告移
    轉登記系爭土地之所有權，仍非可採。從而，原告依借名登
    記契約之法律關係，請求被告將坐落台北縣瑞芳鎮○○○段
    魚坑小段第246地號土地權利範圍1/6之所有權，移轉登記
    予原告金珠公司、同地號土地權利範圍5/6之所有權，移轉
    登記予原告甲○○，為無理由，應予駁回。
六、本件事證已臻明確，兩造其餘之攻擊、防禦方法，核與判決
    結果不生影響，爰毋庸一一論述，併此敘明。
七、據上論結，本件原告之訴為無理由，依民事訴訟法第78條，
    判決如主文。
中    華    民    國    97    年    12    月    31    日
                  民事庭法  官  姚貴美
以上正本係照原本作成。
對於本件判決如有不服，應於收受送達後20日內向本院提出上訴
書狀，敘述上訴之理由，上訴於臺灣高等法院，並按他造當事人
之人數附具繕本。
中    華    民    國    97    年    12    月    31    日
                        書記官  江美琪


司法院資訊處製作；財團法人民間司法改革基金會備份。
